【裁判字號】    95,裁,372
【裁判日期】    950223
【裁判案由】    申租公有土地
【裁判全文】
最  高  行  政  法  院  裁  定
                                     95年度裁字第00372號
抗  告  人  甲○○
上列抗告人因與相對人臺北市政府建設局間申租公有土地事件，
對於中華民國94年3月31日臺北高等行政法院93年度訴字第3782
號裁定提起抗告，本院裁定如下︰
    主  文
抗告駁回。
抗告訴訟費用由抗告人負擔。
    理  由
一、按抗告法院認抗告為不合法或無理由者，應為駁回抗告之裁
    定。
二、本件抗告意旨略謂：查本件抗告人請求承租系爭土地係依據
    臺北市政府本於公權力管理市有財產即具公法性質，臺北市
    市有財產管理自治條例第52條第1項第4款規定及臺北市政府
    財政局民國（下同）90年5月16日北市財四字第9021250600
    號函之說明申請，並非單純私法契約事件甚明，原裁定就此
    部分漏未斟酌，顯有違誤。次依行政程序法第92條第1項及
    訴願法第3條第1項規定可知，行政處分之要素包含有行為、
    行政機關、公權力、單方性、個別性及法效性等。而所謂行
    為即行政機關公法上之意思表示，本件相對人93年6月10日
    北府建秘字第09332024700號函為相對人對外之公文書，且
    有局長林聖忠之印文，是以，該函文確為相對人於公法上對
    外之意思表示甚明。再者，相對人為行政機關，而該函為相
    對人管理市有土地所作成之公文書，為公法上管理行為之表
    現，自為公權力之行使。又該函確實為相對人單方面否決抗
    告人之申請，其具有單方性。且所為公法上意思表示之對象
    為個別之抗告人，自具有個別性。其致抗告人無法承租市有
    土地之法律效果，具法效性，至為灼然。綜上所述，足堪以
    證明本件相對人93年6月10日北府建秘字第09332024700號函
    確實為行政處分。另按學說上有所謂「二階段說」或「雙層
    理論」，當公法與私法區分上發生困難時，提供一解決方式
    ，亦即將法律行為分為二階段，行政機關之核准與否為前階
    段，屬於公法關係，核准後之履行行為是為後階段，屬於私
    法關係。系爭士林區○○段○○段17之1地號土地，為相對人
    於公法上基於公權力經管之市有土地，是以出租與否為管理
    範圍之一，亦為公權力行使之表現，與前述「二階段說」或
    「雙層理論」之前階段關係相符，何況，本件抗告人請求承
    租系爭土地係依據具公法性質之臺北市市有財產管理自治條
    例第52條第1項第4款規定及臺北市政府財政局90年5月16日
    北市財四字第9021250600號函之說明申請，顯非單純私法事
    件，縱使本件租賃行為為私法上之關係，然相對人出租與否
    仍為公法上管理之行為，自為公權力行使之公法關係，則相
    對人否決抗告人承租之申請，自屬公法上之行政處分無疑。
    況如行政機關之作為無法判斷係私法行為或公法行為時，仍
    應推定係行使公權力之性質，因係國家機關或其他行政主體
    行使公權力畢竟為正規之行為方式；又公權力行政受較多之
    法律羈束，相對一方將受較多之法律保障。職是之故，本件
    為公法事件甚明，縱有疑義，基於保障人民之立場，仍應認
    定為公法關係，始符合人民法律情感，爰請求廢棄原裁定。
三、原裁定以：本件抗告人因申租公有土地事件不服相對人93年
    6月10日北市府建祕字第09332024700號函（原裁定誤植為訴
    願決定案號），提起訴願。經查該函略以：「主旨：有關臺
    端等申請租用本市○○區○○段1小段17之1地號土地乙案．
    ．．說明：．．．二、有關臺端等無權占用本局經營士林區
    ○○段1小段17之1地號市有土地乙案，前經臺灣士林地方法
    院88年11月9日判決本局勝訴有案（85年度重訴字第191號）
    ，臺端等應拆屋還地，並經臺灣士林地方法院91年11月5日
    民事裁定准許17地號應更正為17之1地號土地，雖經臺灣高
    等法院92年2月26日民事裁定臺端等抗告有理由，惟僅訴訟
    標的誤植，並不影響訴之正當性，且本局已另案訴訟中，臺
    端等前揭申請書說明二所言有關本件拆屋還地事件業已敗訴
    確定乙節，與事實不符，先予明。三、另依中央法規森林
    法第8條針對公有林地得為出租之要件並據行政院農業委員
    會90年11月5日 (90)農林字第900156202號之函釋略以：私
    人住家或農舍不是森林法第8條得為出租之情形，故臺端旨
    揭申租乙案尚未符上開規定，且系爭地號土地本局已有使用
    計畫，本局業以90年6月13日北市建秘字第9022970500號及
    92年7月22日北市建秘字第09232704100號函（諒達）復臺端
    在案。綜前，臺端等申請租用旨揭地號土地乙案，本局歉難
    同意，尚請諒察。」核其內容，係針對抗告人申請租用市有
    土地，立於市有土地管理機關之地位，在私法上所為之說明
    ，尚不對外發生准駁之法律上效果，即難謂其屬行政處分性
    質。訴願決定以上開函非屬行政處分，不予受理，即無不合
    。又，縱認本件係抗告人向相對人申租市有土地，經相對人
    以上開函文拒絕，惟兩造所產生之爭執，係屬私權爭執，抗
    告人誤向無審判權之原審起訴，即有行政訴訟法第107條第1
    項第1款不合法之情事。從而，抗告人提起行政訴訟，訴請
    撤銷訴願決定及原處分，且相對人就「臺北市○○區○○段
    1小段17之1地號土地」應為准許出租予抗告人之處分，顯非
    合法，乃裁定予以駁回抗告人在原審之訴。
四、本院查：（一）、按「訴訟事件不屬行政法院之權限者，行
    政法院應以裁定駁回之。」行政訴訟法第107條第1項第1款
    定有明文。又「公法上之爭議，除法律別有規定外，得依本
    法提起行政訴訟。」亦為同法第2條所明定，足認行政訴訟
    乃解決當事人間關於公法上之爭議所施行之程序，如非屬公
    法上爭議之事件，行政法院自無審判權。再按「我國關於行
    政訴訟與民事訴訟之審判，依現行法律之規定，係採二元訴
    訟制度，分由不同性質之法院審理。關於因公法關係所生之
    爭議，由行政法院審判，因私法關係所生之爭執，則由普通
    法院審判。行政機關代表國庫出售或出租公有財產，並非行
    使公權力對外發生法律上效果之單方行政行為，即非行政處
    分，而屬私法上契約行為，當事人若對之爭執，自應循民事
    訴訟程序解決。」司法院釋字第448號解釋意旨參照。末按
    「官署依據法令管理公有財產，雖係基於公法處理公務，但
    其與人民間就該項公有財產所發生之租賃關係，則仍屬私法
    上之契約關係。人民與官署因租用公有土地所發生爭執，屬
    於私權之糾紛，非行政爭訟所能解決。而官署基於私法關係
    所為之意思通知，亦屬私法上之行為，不得視為基於公法上
    權力服從關係所為之處分，而對之為行政爭訟。本件原告要
    求租用系爭公有土地，管理該項土地之被告官署拒絕原告此
    項要約之意思通知，既不得認為行政處分，不間其形式如何
    ，原告要不得對之提起行政爭訟」，本院53年判字第234號
    亦著有判例。本件系爭臺北市○○區○○段1小段17之1地號
    土地乃相對人管理之市有土地，抗告人向相對人請求承租，
    核屬為訂立租賃契約所為要約之意思表示，而相對人以該函
    表示歉難同意，則屬拒絕出租之意思表示，則揆諸前揭判例
    意旨，該函，並非行使公權力對外發生法律上效果之單方行
    政行為，即非行政處分，抗告人請求撤銷該函，自不合法。
    又依前揭司法院解釋意旨，市有土地之出租乃屬私法之租賃
    關係，抗告人請求相對人應將土地出租，非屬行政法院之權
    限，抗告人應循民事訴訟程序請求救濟。（二）、再者，兩
    階段理論係德國學者因應行政機關基於公權力，為公共利益
    而執行給付行政（補貼貸款）所面臨之法律困境，亦即當行
    政機關否准補貼貸款時，一方面依當時之法律見解，補貼貸
    款屬國家之私法行為，人民不得對之提起行政訴訟，另一方
    面，基於契約自由原則，人民亦不得對之提起民事訴訟，以
    致無法律救濟途徑，乃在貸款給付之前，分析出具行政處分
    性質之准否補貼貸款決定，形成前公法後私法之兩階段法律
    關係，將其准否補貼貸款之決定歸入公法約束，尤其是平等
    原則之遵守，並受司法審查，所建構之理論。本件申租系爭
    公有土地事件，係行政機關在不妨礙公有土地依法管理使用
    原則下，基於私法契約自由，出租予特定人使用收益，其乃
    純屬私法關係，因其並非行政機關基於公權力，為公共利益
    所執行之給付行政，自無從分析出公法關係，以形成前公法
    後私法之兩階段法律關係。則抗告人主張本件應適用兩階段
    理論乙節，係其法律見解歧異，尚不足採。（三）、從而，
    原裁定以抗告人在原審之訴為不合法而駁回，核無違誤。本
    件抗告論旨，指摘原審裁定違誤，求予廢棄，難認有理由，
    應予駁回。
五、依行政訴訟法第104條、民事訴訟法第95條、第78條，裁定
    如主文。
中    華    民    國    95    年    2     月    23    日
                  第一庭審判長法  官  葉  振  權
                              法  官  吳  明  鴻
                              法  官  陳  秀  美
                              法  官  劉  鑫  楨
                              法  官  梁  松  雄
以  上  正  本  證  明  與  原  本  無  異
中    華    民    國    95    年    2     月    23    日
                              書記官  陳  盛  信


司法院資訊處製作；財團法人民間司法改革基金會備份。
